【裁判字號】    97,消債抗,288
【裁判日期】    971212
【裁判案由】    聲請更生程序
【裁判全文】
臺灣高雄地方法院民事裁定           97年度消債抗字第288號
抗  告  人  甲○○
上列抗告人因消費者債務清理事件聲請更生，對於中華民國97年
9 月9 日本院97年度消債更字第420 號裁定提起抗告，本院裁定
如下：
    主  文
抗告駁回。
抗告程序費用新台幣壹仟元由抗告人負擔。
    理  由
一、按債務人與金融機構協商成立者，不得聲請更生或清算，但
    因不可歸責於己之事由，致履行顯有重大困難者，不在此限
    ；本條例施行前，債務人依金融主管機關協調成立之中華民
    國銀行公會會員辦理消費金融案件無擔保債務協商機制與金
    融機構成立之協商，準用前項之規定，消費者債務清理條例
    （下稱消債條例）第151 條第5 項、第6 項分別定有明文，
    此即所謂協商前置主義。究其意旨，係因債務人受法院裁定
    開始更生或清算者，其生活、資格、權利等均將受限制，該
    等程序係債務清理之最後手段，於無法協商時，始適用更生
    或清算程序清理其債務。為使債務人未進入最後手段前，得
    選擇自主解決債務，並使債權人能體認消費者債務清理條例
    之立法目的，對債務人為何會毀諾有再一次省思之機會及衡
    量其債權確保之底線，如能因此而成立協商，債務人則不須
    依該條例聲請更生或清算，亦可疏減法院負擔，有效分配司
    法資源。又債務人於協商程序中，自應本於個人財產及收支
    狀況，依最大誠信原則，商討解決方案，債務清償方案協商
    成立者，攸關參與協商債權人、債務人之權益，應由債務人
    按其條件履行，除因協商成立後發生不可預期之情事變更，
    使債務人清償期間支出增加，或收入、收益減少，致該方案
    履行困難甚或履行不能，始能准許債務人聲請更生或清算，
    以避免債務人任意毀諾已成立之協商，濫用更生或清算之裁
    判上債務清理程序。
二、本件抗告意旨略以：抗告人每月薪資所得約為新臺幣（下同
    ）41,792元，扣除家庭基本開銷33,886元，及一筆未納入協
    商還款之債務5,290 元後，實已無多餘金額支付協商金額15
    ,839 元 ，原審未審酌抗告人陳報每月實際支出明細，逕認
    抗告人應以內政部社會司96年度台灣省每人每月之最低生活
    標準9,509 元來計算抗告人每月之家庭基本生活開銷，顯係
    判決不備理由。又未考量抗告人2 位姊姊現實上均無法支付
    抗告人母親陳麗珠扶養費，遽認抗告人每月僅須支出陳麗珠
    1/3 之扶養費，認事用法顯有疏漏。且抗告人參加95年無擔
    保債務協商時，最大債權銀行並未考量抗告人實際收支狀況
    ，片面決定協商金額，未免無止盡之催收，抗告人僅能選擇
    接受，惟該協商金額之繳納已使抗告人入不敷出，復因今年
    油價飛漲，通膨指數居高不下，抗告人家計更為沈重，不得
    已毀諾，抗告人並非惡意不依約履行協商條件。末按消債條
    例應與破產法相同法理，即應以裁定時抗告人之經濟狀況審
    酌抗告人有無不能清償債務之情事，原裁定逕予駁回聲請，
    顯有違誤，爰依法提起本件抗告，並聲明：原裁定廢棄，並
    准為更生之聲請。
三、經查：
  (一)抗告人前於95年12月21日依金融主管機關協調成立之中華民
    國銀行公會會員辦理消費金融案件無擔保債務協商機制與債
    權人達成分期還款協議，同意自96年1 月起、分100 期、利
    率5%、每月繳納15,839元方式償還，且依約繳納還款16期至
    97年4 月止，嗣於同年5 月即未再依協議繼續履行分期償還
    等情，有財團法人金融聯合徵信中心債務協商還款金額資訊
    、協議書、還款計畫表、消費金融無擔保債務協商案件申請
    人財務資料表、收入證明切結書等件附卷可稽。抗告人於95
    年間提出債務協商申請時，向銀行陳報收入狀況為4 萬元之
    事實，堪以認定。
  (二)抗告人為職業軍人，於97年度每月薪資所得約46,025元，扣
    除保費、退撫費、主副食費及健保費每月約4,250 元，抗告
    人每月所得實領仍有41,775元，有抗告人提出之薪資單7 紙
    可按，則抗告人薪資所得與申請協商之際並無太大差異，甚
    至有增無減。
  (三)關於抗告人支出方面，雖抗告人表示95年1 月1 日起向陳麗
    花承租高雄縣岡山鎮○○○街280 號4 樓Ｂ棟之房屋，並居
    住於該處，承租期間每月須支付租金12,000元及管理費1,46
    7 元等語。惟經本院查核陳麗花戶籍資料，可知陳麗花係抗
    告人母親陳麗珠之妹妹，陳麗花與抗告人有親誼關係。準此
    ，雖抗告人提出陳麗花簽章之租金支付證明，但既無實際提
    款或匯款支付租金之資料供參，本院自不能信其為真。次按
    消費者債務清理條例以使陷於經濟困頓之消費者重獲新生為
    鵠的，然基於社會經濟活動之信賴及誠信，亦不得任由債務
    人加以濫用，毫無節制，業已敘明如上，是抗告人既借款先
    為支用，欠債未還，自不得主張應享有超越一般人最低之生
    活水平，否則反失衡平。本院參酌內政部社會司統計之97年
    度臺灣省每人每月最低生活標準為9,829 元（內政部社會司
    歷年最低生活費一覽表參照），認依此標準為計算基礎，始
    屬合理。據此，抗告人獨力扶養陳麗珠一情，縱屬事實，其
    2 人每月支出合計自不應超過19,685元，始稱合理。抗告人
    每月薪資收入41,775元，扣除每月必要支出19,685元、協商
    金額15,839，抗告人仍餘6,251 元可供生活支用，縱認抗告
    人於抗告狀內所載尚有一筆未納入協商之還款金額5,290 元
    為真，亦難認抗告人所達成之協商條件有何逾越抗告人還款
    能力之情事存在。
  (四)綜上，抗告人自95年12月間協商成立前，即為職業軍人，薪
    資未有大幅減少或遭解僱等情事，足見抗告人前於95年12月
    間債務協商成立時，與其於97年5 月毀諾、未依協議還款時
    ，期間收入並無任何重大變化，則抗告人既能依原協商條件
    ，依約繳付16期協商應繳納之款項，並應負擔扶養母親陳麗
    珠義務之狀態，在與前述金融機關達成協商結論前即存在，
    又抗告人既願與上揭金融機關達成還款協商，在無特殊情事
    之情形下，顯係在綜合評估其還款能力後，方與金融機關成
    立每月還款15,839元之協商條件。準此，本件既無情事變更
    ，而抗告人亦無重大履行困難之處，倘參諸抗告人復有固定
    收入之履行能力，則其縱有履行不便，亦得經由個別債權銀
    行協商程序以求適當履債，堪認債務人尚乏不可歸責於己致
    履行顯有重大困難之情形可言。
  (五)至抗告人尚主張本件聲請更生應與破產法相同法理，即應以
    裁定時抗告人之經濟狀況審酌抗告人有無不能清償債務之情
    事，惟消債條例第151 條第5 項就此已有特別規定，即應審
    酌債務人毀諾有無不可歸責於己之事由，自無庸再類推適用
    破產法之法理，附此敘明。
四、綜上所述，抗告人主張有不可歸責於己之原因致履行顯有重
    大困難等語，即無可採。原審據以駁回抗告人更生之聲請，
    核無違誤，抗告人猶執陳詞，指摘原裁定不當，求予廢棄原
    裁定，為無理由，應予駁回。
五、據上論結，本件抗告為無理由，依消費者債務清理條例第15
    條，民事訴訟法第495 條之1 第1 項、第449 條第1 項、第
    95條、第78條，裁定如主文。
中    華    民    國    97    年    12    月    12    日
                  民事庭  審判長法  官  蘇鳴東
                                法  官  高瑞聰
                                法  官  謝文嵐
以上正本係照原本作成。
不得抗告。
中    華    民    國    97    年    12    月    12    日
                                書記官  楊銘仁


司法院資訊處製作；財團法人民間司法改革基金會備份。
